臺灣高等法院民事判決               100年度勞上易字第74號
上  訴  人  戊○工業股份有限公司
法定代理人  丙○○
訴訟代理人  黃安然律師
被  上訴人  乙○○
            甲○○
共      同
訴訟代理人  侯傑中律師
上列當事人間因給付資遣費等事件，上訴人對於中華民國100年3
月16日臺灣基隆地方法院99年度勞訴字第13號第一審判決提起上
訴，經本院於100年7月26日言詞辯論終結，判決如下：
    主  文
上訴駁回。
第二審訴訟費用由上訴人負擔。
    事實及理由
一、被上訴人乙○○、甲○○起訴主張：乙○○自民國（下同）
    96年9月3日起任職於上訴人公司，擔任研發部主任，詎上訴
    人於99年3月16日託詞乙○○在上班時間非因公使用MSN，並
    辱罵總經理，違反公司工作規則，而將乙○○解僱；另甲○
    ○則自94年3月16日起任職於上訴人公司，擔任工業設計工
    程師，於99年4月6日接獲上訴人通知，以其未遵守公司規定
    外出抽煙及溜班，違反公司工作規則等為由，當日將甲○○
    解僱。雖乙○○、甲○○分別解釋，係因上訴人長期要求員
    工每週有4天需工作至晚上8點始可離開公司，且無加班費補
    助，乙○○始於農曆過年前利用約10分鐘時間與其妻子抱怨
    年終不好，但從未與第三人談論此事，亦未有損及總經理名
    譽之行為；甲○○則係因業務部己○○副理欲與其反應客戶
    對公司產品設計上之建議，乃利用10分鐘休息時間至樓下抽
    煙討論，惟因討論逾時而晚進辦公室，並非蹺班，但上開解
    釋不為上訴人所接受，上訴人仍依勞動基準法（下稱勞基法
    ）第12條規定，不經預告而終止勞動契約，且拒絕給付資遣
    費。惟乙○○、甲○○之行為既未致使上訴人之權利受損，
    上訴人並以其片面訂立之工作規則，擴張其終止勞動契約之
    權限，將乙○○、甲○○予以解僱，除牴觸勞基法第12條立
    法目的外，其手段亦違比例原則，故其終止勞動契約實難認
    為合法，且因上訴人此舉已違反勞基法第14條第1項第6款規
    定，嚴重損害乙○○、甲○○之權益，乙○○、甲○○自得
    依該條規定不經預告即終止與上訴人間之勞動契約，並向上
    訴人請求資遣費及預告工資。依乙○○、甲○○每月平均工
    資分別為新臺幣（下同）9萬5,379元、5萬4,450元計算，則
    乙○○之資遣費應為12萬3,197元、預告工資應為6萬3,586
    元；甲○○之資遣費應為13萬8,393元，預告工資應為5萬4,
    450元。另上訴人於98年7月27日以公告方式強迫員工自公告
    次日起延長上班時間2小時，下班時間改為晚上8點，並無給
    付加班費，已違反勞基法第24條規定，乙○○、甲○○自得
    請求上訴人給付延長工時之薪資，而乙○○自98年7月28起
    至99年3月16日止，共計延長上班252小時，可得請求之加班
    費為11萬2,307元；甲○○自98年7月28日起至99年4月6日止
    ，共計延長上班274小時，可得請求之加班費為6萬9,762元
    。是上訴人應給付乙○○29萬9,090元，應給付甲○○26萬2
    ,605元之本息等情。原審判命上訴人應給付乙○○20萬2,91
    4元，應給付甲○○20萬2,009元，暨均自99年6月19日起至
    清償日止，按年息5%計算之利息，另依職權及上訴人之聲請
    為准、免假執行之宣告，而駁回乙○○、甲○○其餘之訴。
    上訴人對其敗訴部分，聲明不服，提起上訴。乙○○、甲○
    ○對於上訴人之上訴，聲明：(一)上訴駁回；(二)第二審訴訟費
    用由上訴人負擔。
二、上訴人則以：上訴人因發現公司員工時常使用MSN等網路通
    訊設備與他人為「非公務之連繫」而影響工作效率及網路品
    質，乃於98年10月13日發佈內部通知要求員工：「禁止於上
    班時間內非公使用MSN，如有再發現使用情形，一律從嚴處
    分」，且上訴人前於98年3月30日即已公告：「…業務人員
    每天填寫工作日報表，下班前交行政課長，次日行政課長調
    閱業務人員E-mail、MSN…」，詎乙○○明知上情，竟於上
    班時間內使用MSN與其妻聊天，並以文字「王八」等語辱罵
    總經理，損及其名譽，而使特定公司內部之人（按即行政課
    長）知悉，顯見乙○○未專心工作，偷懶成性，且經多次警
    告後，仍然違反上揭工作規則；又其MSN訊息內容包含有「
    幹他每年都不好」、「王八」、「反正有機會就走」、「等
    你走了，放他們爛」、「誠意回來要去庚○面試」等語，足
    證其心已不在公司，違反忠實義務，情節已屬重大，違反雙
    方之僱傭契約第4、9、15條約定，並符合勞基法第12條第1
    項第4款規定之情形，故上訴人自得不經預告對乙○○終止
    勞動契約。另依上訴人於98年3月30日公告內容之說明2所載
    ：「除現場工作人員外，其他人員上班中間休息時間為10：
    00 ~10：10、12：00~13：00、15：00~15：10、17：00~17
    ：30，其餘時間不得自行休息、聊天或抽煙，違者一律解僱
    」，甲○○明知上開規定，卻於99年3月16日11時05分，違
    反規定下樓抽煙，上訴人當時即曾口頭予以警告，甲○○亦
    承諾如有再犯同意被開除，嗣於同年4月1日15時30分左右，
    甲○○再度違反公司規定而外出抽煙，且於15時50分左右不
    假外出，至17時左右始返回公司，甲○○之上開行為，長久
    下來將致雇主受有損害，如繼續勞動契約關係，將妨害雇主
    利益，難以期待達到勞動契約目的，上訴人始依僱傭契約第
    14 、15條及勞基法第12條第1項第4款規定，終止與甲○○
    間之勞動契約。從而上訴人既已合法終止勞動契約，則乙○
    ○、甲○○請求給付加班費、預告工資及資遣費，應無理由
    ；退步言之，縱乙○○、甲○○之請求為有理由，然所謂延
    長工作時間之工資即加班費，不應計入基本工資，則以乙○
    ○之平均月薪7萬1,000元為薪資計算基準，其資遣費應為9
    萬1,708元、預告工資為4萬7,333元，合計13萬9,042元；而
    甲○○之平均月薪為4萬4,333元，其資遣費應為11萬2,680
    元、預告工資4萬4,333元，合計15萬7,013元等語，資為抗
    辯，並於本院聲明：(一)原判決不利於上訴人部分廢棄；(二)上
    列廢棄部分，乙○○、甲○○在第一審之訴及其假執行之聲
    請駁回；(三)第一審廢棄部分及第二審訴訟費用，均由乙○○
    、甲○○負擔。
三、兩造不爭之事實：
    (一)乙○○自96年9月3日起受僱於上訴人公司擔任研發部主任
      ，上訴人於99年3月16日以乙○○於上班時間非公使用MSN
      ，已違反勞動契約及工作規則為由，終止乙○○之勞動契
      約。
    (二)甲○○自94年3月16日起受僱於上訴人公司擔任工業設計
      工程師，上訴人於99年4月6日以甲○○在上班期間未遵守
      公司規定外出及抽煙，已違反勞動契約及工作規則為由，
      終止甲○○之勞動契約。
    (三)乙○○、甲○○對上訴人所提薪資明細（即原審被證10、
      11）所載領得之薪資不爭執。
    (四)甲○○於99年4月1日有不假外出離開公司2小時。
    (五)乙○○於99年之1月28日、2月4日、2月5日、2月11日之上
      班時間內有以MSN與他人對話。
四、兩造爭執要旨：(一)上訴人依僱傭契約及勞基法第12條第1項
    第4款之規定終止與被上訴人乙○○之勞動契約是否合法？
    (二)上訴人依僱傭契約及勞基法第12條第1項第4款規定終止與
    被上訴人甲○○之勞動契約是否合法？(三)被上訴人是否合法
    終止兩造間之勞動契約，並請求給付資遣費及加班費有無理
    由？如有理由其金額各若干元？茲分述之：
    (一)上訴人依僱傭契約及勞基法第12條第1項第4款規定終止與
      被上訴人乙○○之勞動契約並不合法：
      1.按勞工違反勞動契約或工作規則情節重大者，雇主得不
        經預告終止契約，勞動基準法第12條第1項第4款固定有
        明文。惟所謂「情節重大」，係指因該事由導致勞動關
        係進行受到干擾，而有賦予雇主立即終止勞動契約關係
        之必要，且受僱人亦無法期待雇主於解僱後給付其資遣
        費而言，此必以勞工違反勞動契約或工作規則之具體事
        項，客觀上已難期待雇主採用解僱以外之懲處手段而繼
        續其僱傭關係，雇主所為之懲戒性解僱與勞工之違規行
        為在程度上核屬相當者，始足稱之。又按勞動契約雖係
        私法契約之一種，然由於勞工相對於雇主而言，恆處於
        經濟弱勢地位之關係，在法律制度上乃基於社會性考量
        ，使勞動契約之終止，在民法債編規定之適用外，另受
        勞動基準法之監督，以保護勞工權益，加強勞雇關係，
        是為保障勞動契約之合理性，保障勞工之權益，雇主雖
        得依勞動契約對於勞工有指示工作權責，並得實施懲戒
        ，惟解僱勞工涉及勞工既有工作喪失，係屬於勞工工作
        權保障之核心範圍，因此在決定得否解僱時，法律上要
        求雇主於可期待之範圍內，捨解僱而採用對勞工權益影
        響較輕微之措施，且保障勞動契約存續、合理性限制雇
        主解僱權，正符合勞動基準法保障勞工權益之要求，故
        解僱應為雇主終極、無法迴避、不得已的手段，即解僱
        之最後手段性原則，故僱用人行使勞動基法第11條及第
        12條之解僱權應依社會通念行之，不得恣意擴張其解僱
        權限，合先敘明。
      2.查，上訴人稱被上訴人乙○○於99年之1月28日、2月4
        日、2月5日、2月11日之上班時間使用ＭＳＮ與他人對
        話時間總計高達數小時，且有違忠誠義務云云，然由卷
        附之被上訴人乙○○使用公司ＭＳＮ對話紀錄資料（原
        法院卷第54頁至第60頁、第191頁至第192頁）以觀，被
        上訴人乙○○與他人實際對話時間短則不到1分鐘（如
        99年1月28日16時8分14秒起至16時8分23秒止，原法院
        卷第54頁），長則約6分鐘（如99年2月4日自13時40分
        43秒起至13時46分53秒止），99年之1月28日、2月4日
        、2月5日、2月11日實際以ＭＳＮ訊息對話時間，總約
        40分鐘，且其ＭＳＮ訊息，每次發送內容字數平均不到
        10字，上訴人未扣除被上訴人乙○○未對話時間，逕將
        未對話時間均視為打字時間，而認被上訴人乙○○上班
        時間違反工作規則使用ＭＳＮ時間高達數小時，與事實
        顯有未合。
      3.證人丁○○即上訴人公司行政課長辛○證稱：「…因為
        乙○○的ＭＳＮ紀錄上發送者與接收者的帳號很混亂，
        所以我是依照內容判斷。」、「（問依上開內容的發話
        人帳號，乙○○的帳號應該是壬○○○○○○○○@hot（0000000
        00-0000-0000-癸○65）？）是。」等語（原法院卷第182
        頁），另上訴人所提被上訴人乙○○與他人之ＭＳＮ對
        話紀錄（原法院卷第54頁至第60頁、第191頁、第192頁
        ），其中有關「幹他每年都不好」、「王八」、「誠意
        回來要去庚○面試」、「反正有機會就走」、「等你走
        了，放他們爛」」等內容，被上訴人乙○○所使用之
        壬○○○○○○○○@hot（000000000-0000-0000-癸○65），被上
        訴人乙○○辯稱其只是收話者，而非發話者，上訴人雖
        予以否認，但查上開對話係被上訴人與其妻或他人在Ｍ
        ＳＮ所為之對話，此只是在工作上所發的牢騷而已，不
        能僅憑上開對話即認定被上訴人乙○○有侮辱上訴人公
        司總經理名譽之行為及違反忠誠義務，且情節重大。
      4.再者，被上訴人乙○○雖有於99年之1月28日、2月4日
        、2月5日、2月11日之上班時間內使用ＭＳＮ與他人對
        話，惟其對話時間總計僅為40分鐘，且其內容亦無洩漏
        公司機密或違反忠誠義務，而明顯損及公司利益之事，
        復從憲法第15條所表彰的工作權保障之價值判斷，解僱
        應為雇主終極、無法迴避、不得已的手段，被上訴人乙
        ○○於上班時間內使用ＭＳＮ與他人對話，固違反工作
        規則，然衡其違規情節，依社會通念觀之，情節尚非重
        大，上訴人固辯稱：被上訴人乙○○即曾於97年4月8日
        即遭公司警告，又為上開違反工作規則行為，已屬再犯
        云云，惟稽之上訴人所提之警告通知（原法院卷第195
        頁），其內容乃係針對被上訴人乙○○未於時間內完成
        配件及P8OR網頁登錄所為之懲處，與其使用ＭＳＮ乙事
        ，核屬二事，非被上訴人乙○○因相同事情已受懲處而
        為再犯，是故，上訴人辯稱：被上訴人乙○○係屬再犯
        云云，並不足採，且上訴人復未能舉證證明被上訴人乙
        ○○有何其他違反勞動契約或工作規則情節重大之事由
        存在，衡諸首揭說明，上訴人於99年3月16日依僱傭契
        約第4條、第9條、第15條及勞動基準法第12條第1項第4
        款之規定終止與被上訴人乙○○之勞動契約，於法不合
        ，不生終止效力。又僱傭契約不得抵觸勞動基準法，上
        訴人既不得依勞動基準法規定終止勞動契約，自不得依
        系爭僱傭契約第15條約定，主張被上訴人「違反本契約
        而有具體事實」而「無條件終止契約」。換言之，違反
        勞動契約仍應符合情節重大之要件。
    (二)上訴人依僱傭契約及勞基法第12條第1項第4款規定終止與
      被上訴人甲○○之勞動契約並不合法：
      1.被上訴人甲○○固不否認於99年4月1日有不假外出離開
        公司2小時，惟否認有於99年3月16日下樓抽煙，並稱：
        係因與業務部門同事己○○討論公事，忘記時間，且己
        ○○要求渠開車載其外出，始不假外出公司2小時等語
        。經查：證人己○○於原法院審理中具結證稱：伊於99
        年5月離開上訴人公司前與甲○○係屬同事，伊係業務
        副理，甲○○則負責公司產品設計，而客戶若對產品有
        建議，伊則會將意見反應給甲○○供之設計上參考；99
        年4月1日下午3時許，伊找甲○○到樓下抽煙，順便討
        論產品設計問題，討論時間超過半小時，後來伊找甲○
        ○開車載伊去買提神飲料，買完就回來等語（原法院卷
        第168頁至第169頁），核與被上訴人甲○○主張係因與
        證人己○○討論公事而忘時等事實相符，堪信為真，再
        佐以證人丁○○於原法院審理中所證：「（問被告（即
        上訴人公司）規定處分方式有幾種？）口頭警告、記點
        、解僱、公司有懲處規定，每個員工任職時我們會發給
        懲處規定。」、「（對己○○在4月1日與甲○○共同違
        反公司規則外出，有無找己○○詢問並懲處？）我有口
        頭詢問己○○，己○○表示只是去買東西，對己○○沒
        有任何懲處，只是向他口頭警告…」等語（原法院卷第
        178、181頁）可知，上訴人公司對員工違反工作規則之
        懲處方式除解僱外，尚有口頭警告、記點等方式，被上
        訴人甲○○於上班時間外出，雖有違工作規則，惟衡其
        情節實非重大，依上訴人內部之工作規則之其他處罰方
        式，即足達維護工作場所之紀律之目的。職是，被上訴
        人逕行採最嚴厲之終止勞動契約方式，顯違比例原則。
      2.又上訴人辯稱：被上訴人甲○○確有於99年3月16日於
        上班時間下樓抽煙，並提出監視器畫面翻拍照片（原法
        院卷第85之1頁）為證，惟照片上抽煙之人無法清楚辨
        識，且為被上訴人甲○○所否認，而證人丁○○固證稱
        ：總經理有於99年3月16日看到甲○○於非公司允許時
        間至樓下抽煙等語（原法院卷第174頁），惟甲○○下
        樓抽煙一事，非證人丁○○所親見，故誠難以其證詞即
        認被上訴人甲○○確有於99年3月16日之上班時間下樓
        抽煙。且縱認被上訴人甲○○確有於99年3月16日上班
        時間下樓抽煙，衡其違反工作規則之情節亦非屬重大，
        以警告、記過及調職等處分，即足達懲戒效果。故而，
        上訴人以上開事由，將被上訴人甲○○解僱，實違懲罰
        相當性原則。再者，上訴人雖又辯稱：被上訴人甲○○
        於96年6月1日即因違反工作規則而遭上訴人以公告方式
        記警告1次，現又違反工作規則，已屬再犯云云，惟稽
        之上訴人所提90年6月1日聯告96字第015號公告（原法
        院卷第196頁），係對被上訴人甲○○上班時上網使用
        ＭＳＮ之事為警告，與被上訴人甲○○於99年4月1日不
        假外出2小時之違反工作規則行為，分屬二事，並非同
        一違規行為已受懲處而仍再犯。準此，上訴人所辯上情
        ，洵無足採。故而，依上訴人所述之情節，並非「嚴重
        」或「情節重大」，其依僱傭契約第14條、第15條及依
        勞動基準法第12條第1項第4款終止與被上訴人甲○○間
        勞動契約，於法未合。
    (三)被上訴人已合法終止兩造間之勞動契約，並請求給付資遣
      費、加班費為有理由：
      1.上訴人對被上訴人乙○○、甲○○所為終止勞動契約之
        行為既非合法，已如前述，則兩造間勞動契約自應繼續
        存在，惟按雇主違反勞動契約或勞工法令，致有損害勞
        工權益之虞者，勞工得不經預告終止契約，並應自知悉
        其情形之日起30日內為之，勞動基準法第14條第1項第6
        款、第2項定有明文。上訴人於99年3月16日、99年4月6
        日分別以被上訴人乙○○、甲○○違反勞動契約、工作
        規則為由解僱被上訴人，其解僱行為，自有違反勞動契
        約或勞工法令，致損害被上訴人權益之情，被上訴人於
        知悉後30日內，於向基隆市政府申請勞資爭議協調，並
        於99年4月13日之基隆市政府勞資關係協調會上以終止
        雙方勞動契約之意思（見本院卷113頁反面）表明請求
        上訴人給付加班費、資遣費及預告工資，有基隆市政府
        勞資爭議協調會議紀錄（原院卷第9頁）附卷佐憑，且
        為上訴人所不爭執，因資遣費之請求係勞動契約終止後
        由勞工向雇主請求之費用，是故，被上訴人乙○○、甲
        ○○固未明言終止兩造間的勞動契約，但在本院已表示
        當時有終止契約之意思，才會請求資遣費，解釋上應認
        被上訴人已表示終止契約之意，且該意思表示已到達上
        訴人。依上開規定及說明，應認被上訴人已依勞動基準
        法第14條第1項第6款規定，合法終止兩造間之勞動契約
        。
      2.加班費部分：
        按「雇主延長勞工工作時間者，其延長工作時間之工
          資依左列標準加給之：一、延長工作時間在二小時以
          內者，按平日每小時工資額加給三分之一以上。」勞
          動基準法第24條第1款分別定有明文。又所稱之「平
          日每小時工資」，乃指普通時日每小時之工資而言，
          與同法第39條、第40條之休假日及停止假期等時日為
          相對用語，與同法第2條第4款之「平均工資」名詞各
          異，依此處所謂之延長工作時間之工資，乃犧牲休息
          之所得，因此「平日每小時工資」之計算，應依當日
          所得之工資，除以當日正常工作之時間，即為「平日
          每小時工資」。次按「國家為保障勞工權益，加強勞
          雇關係，促進社會與經濟發展，而制定勞動基準法，
          規定勞工勞動條件之最低標準，並依同法第3條規定
          適用於同條第1項各款所列之行業。事業單位依其事
          業性質以及勞動態樣，固得與勞工另訂定勞動條件，
          但不得低於勞動基準法所定之最低標準。關於延長工
          作時間之加給，自勞動基準法施行後，凡屬於該法適
          用之各業自有該法第24條規定之適用，俾貫徹法律保
          護勞工權益之意旨。」大法官會議釋字第494號解釋
          亦足資參照。
        經查，被上訴人主張自98年7月28起至離職日止，每
          週延長上班時數8小時（即每週一、二、四、五各2小
          時）之事實，業據其提出與其主張相符之上訴人公司
          98年7月27日公告影本（原法院卷第23頁、第82頁）
          為證，復參酌上訴人所提被上訴人乙○○、甲○○之
          薪資明細表（原法院卷第67頁、第68頁），被上訴人
          乙○○、甲○○皆於上開期間領有全勤獎金等情，堪
          認被上訴人確於上訴人公司任職期間，有如附表一、
          二所示延長工時之事實。而參照上開勞動基準法第24
          條第1款之規定及大法官會議釋字第494號號解釋意旨
          ，上訴人自有給付被上訴人加班費之義務，上訴人雖
          抗辯已給付被上訴人之工作獎金為非經常性給與，屬
          加班費性質云云，惟查：上訴人所提之獎金發給辦法
          （原法院卷第139頁）係依據公司盈餘狀況而定，其
          金額不固定且發放對象尚包含不論有無加班而負責特
          殊專案之人員，故工作獎金之發放標準或對象，均與
          被上訴人有無延長工時工作無必然關係，再佐以證人
          丁○○亦到庭證稱：「工作獎金是公司有盈餘時，另
          外補助工作超時加班的獎金」、「（問原告部門有無
          依加班時數發給加班費？）二位原告均沒有。但乙○
          ○部分有發工作獎金。」（原法院卷第177頁），足
          見上訴人公司之「工作獎金」與「加班費」性質顯然
          有異，自不得將工作獎金視為延長工時之工資甚明。
        再按「勞動基準法第2條第1項第3款規定，工資：係
          謂勞工因工作而獲得之報酬；包括工資、薪金及按計
          時、計日、計月、計件以現金或實物等方式給付之獎
          金、津貼及其他任何名義之經常性給與均屬之。」。
          故而，只要是勞工勞動之對價，具有經常性給與之性
          質，不論是以津貼或獎金名義，均應納入計算工資。
          倘雇主為改善勞工之生活所為之給與，或雇主為其個
          人之目的，具有勉勵、恩惠性質之給與，即非經常性
          之給與，此與工資為契約上經常性之給與，自不相同
          ，應不得列入工資範圍之內（最高法院78年度台上字
          第782號、79年度台上字第242號判決參照）。本件依
          上訴人所提被上訴人乙○○、甲○○之薪資明細表所
          載，被上訴人每月除了給付經常性給付如本薪、職務
          加給外，尚有工作獎金、交通津貼、全勤獎金之給與
          ，又本件應該給付多少延時工資之計算標準，並非契
          約自由原則之範疇，而應依上開勞動基準法之強制規
          定。故而，被上訴人請求上訴人給付加班費，首應認
          定者即為：被上訴人二人之每月「工資」範圍如何，
          是否於「本薪」「職務加給」外尚包含「工作獎金」
          、「交通津貼」、「全勤獎金」等部分？經查本薪、
          職務加給及交通津貼屬於經常性之給與，自應列入工
          資範圍，至於工作獎金、全勤獎金屬非經常性給與，
          不能列入工資範圍，原審法院已將此部分剔除，不列
          入工資範圍，尚無不合，且被上訴人對此部分，亦未
          聲明上訴，則計算被上訴人之加班費之工資包括「本
          薪」「職務加給」及「交通津貼」。
        綜上，被上訴人之每月「工資」應包含「本薪」、「
          職務加給」及「交通津貼」。末按「勞工每日正常工
          作時間不得超過8小時，每2週工作總時數不得超過84
          小時。」勞基法第30條第1項復有明文。查，本件上
          訴人公司為適用勞動基準法之行業，其工作規則未依
          規定報備且未成立勞資會議定期召開會議等情，有99
          年9月15日勞北檢制字第0991015724號函檢送之勞動
          檢查相關資料及99年9月15日基隆市政府基府社關參
          字第0990094290號函附之處分書（原法院卷第107頁
          至134頁）可稽，故上訴人於98年7月27日為變更工時
          之公告時，顯未依勞動基準法第30條規定為之，已違
          勞動基準法強制規定甚明。準此，被上訴人於每日正
          常工作時間超過8小時之時間，即屬勞動基準法第24
          條所稱之延長工作之時間，上訴人給付員工之平日每
          小時工資額即應以「每日正常8小時內」之工作所得
          即本薪、職務加給、交通津貼，除以8小時之所得認
          定之。
        上訴人對加班費部分主張上訴人並未強制被上訴人加
          班，且被上訴人並未每日加班，原審認定每週一、二
          、四、五各加班二小時，與事實不符，並提出被上訴
          人上、下班打卡資料及加班費計算明細表為證，被上
          訴人則否認上訴人所提打卡資料之真正，並主張加班
          費計算明細表為上訴人單方所制作，不足採信云云。
          經查被上訴人自98年7月28日起至離職日止，每週均
          延長時數8小時（即每週一、二、四、五各二小時）
          之事實，已據被上訴人提出上訴人公司98年7月27日
          公告影本，並參酌上訴人所提被上訴人薪資明細表（
          見原審卷23、82、67、68頁），被上訴人在上開時間
          均領有全勤獎金，被上訴人如係依前述打卡資料（見
          上證2、上證4），被上訴人有公休、有公假、有事假
          、有特休，何能領全勤獎金，其打卡資料與全勤獎金
          之發給，顯然有衡突，上訴人打卡資料，未能進一步
          證明其真實性，則上訴人此部分主張為不可採。
        從而，本件被上訴人扣除工作獎金之月薪、當月平均
          每小時工資及加班費即應如附表一、二之所示，職是
          ，被上訴人乙○○請求上訴人給付加班費9萬5,206元
          ，及被上訴人甲○○請求上訴人給付加班費6萬4,342
          元之範圍內，為有理由應予准許。
        至於上訴人主張若被上訴人請求加班費為有理由，該
          工作獎金，被上訴人受領為不當得利，則上訴人主張
          抵銷一節，則無理由，蓋上訴人發給被上訴人工作獎
          金係依上訴人公司之規定，已如前述，則被上訴人領
          取工作獎金並非無法律上之原因而受利益，上訴人不
          得主張抵銷，附此敘明。
      3.資遣費部分：
        按平均工資，係指計算事由發生之當日前6個月內所
          得工資總額除以該期間之總日數所得之金額，勞動基
          準法第2條第4款定有明文。而工資之內容應包含基本
          薪資、職務加給及交通津貼，業如前述，惟加班費部
          分因係雇主延長勞工工作時間，依其延長之工時所應
          給付之對價，依勞動基準法第24條規定，亦屬工資之
          一部分，且依上訴人公司97年7月27日之公告（本院
          卷第23頁）內容所示，每週一、二、四、五皆須延長
          工時至晚上8點，亦足核見本件加班情形在制度上有
          其經常性，而符合勞務對價性及給與經常性之要件，
          自應堪認屬勞動基準法第2條第3款所謂之工資。故而
          ，被上訴人乙○○、甲○○於99年4月13日終止勞動
          契約前6個月之平均工資分別如下：
          (1)被上訴人乙○○部分：99年4月13日終止勞動契約
            前6個月（即98年10月至99年3月）之平均工資為8
            萬2,591元【計算式：｛69,000元＋13,344元（98
            年10月份）｝＋｛69,000元＋13, 056元（98年11
            月份）｝＋｛69,000元＋12,603元（98年12月份）
            ｝＋｛74,000元＋12,715元（99年1月）｝＋｛74,
            000元＋10,560元（99年2月）｝＋｛308元（平均
            時薪）×8小時×31天＋7,392（99年3月）｝÷（
            31＋30＋31＋31＋28＋31）×30＝82,591元，元以
            下四捨五入】。
          (2)被上訴人甲○○部分：99年4月13日終止勞動契約
            前6個月（即98年10月至99年3月）之平均工資為5
            萬0,518元【計算式：｛43,000元＋8,304元（98年
            10月份）｝＋｛43,000元＋8,11 5元（98年11月份
            ）｝＋｛43,000元＋7,843元（98年12月份）｝＋
            ｛43,000元＋7,381元（99年1月）｝＋｛43,000元
            ＋6,144元（99年2月）｝＋｛45,000元＋8,688元
            （99年3月）｝÷（31＋30＋31＋31＋28＋31）×
            30＝50,518元，元以下四捨五入】
        次按，雇主依勞動基準法第16條終止勞動契約者，應
          依下列規定發給勞工資遣費：(一)在同一雇主之事業單
          位繼續工作，每滿1年發給相當於1個月平均工資之資
          遣費。(二)依前款計算之剩餘月數，或工作未滿1年者
          ，以比例計給之。未滿1個月者以1個月計，此觀諸勞
          動基準法第17條規定即明。又勞動基準法第17條雇主
          發給資遣費之規定，於勞工終止勞動契約時準用之，
          勞動基準法第17條及第14條第3項亦定有明文。再者
          ，勞工退休金條例新制係自94年7月1日正式實施，該
          條例施行前已適用勞動基準法之勞工，於該條例施行
          後仍服務於同一事業單位者，得選擇繼續適用勞動基
          準法之退休金規定。勞工適用該條例之退休金制度者
          ，適用該條例後之工作年資，於勞動契約依勞動基準
          法第11條、第13條但書、第14條及第20條或職業災害
          勞工保護法第23條、第24條規定終止時，其資遣費由
          雇主按其工作年資，每滿1年發給1/2個月之平均工資
          ，未滿1年者，以比例計給；最高以發給6個月平均工
          資為限，不適用勞動基準法第17條之規定，勞工退休
          金條例第8條第1項本文及第12條第1項分別定有明文
          。從而，94年7月1日之前應依據勞動基準法第17條之
          規定計算資遣費，94年7月1日之後，應視勞工之選擇
          ，適用退休金條例第12條或勞動基準法第17條之規定
          計算資遣費，被上訴人之資遣費計算方式臚列如下：
          (1)被上訴人乙○○部分：
          其任職期間係自96年9月3日起至99年4月13日止，離
          職前之平均工資為8萬2,591元，如前所述，則其年資
          為2年又222天，故依前開規定，被上訴人乙○○得請
          求之資遣費為10萬7,708元【計算式：82,591元×2年
          ×1/2＋82,591元×222/365天×1/2＝107,708元，元
          以下四捨五入）
          (2)被上訴人甲○○部分：
          其任職期間係自94年3月16日起至99年4月13日止，離
          職前之平均工資為5萬0,518元，適用勞工退休新制前
          之年資為94年3月16日至94年6月30日，適用勞工退休
          新制後之年資為94年7月1日自99年4月13日，即4年又
          286天，資遣費二者合計共13萬7,667元（計算方式：
          舊制50,518元×4/12＝16,839元，新制50,518元×4
          年×1/2＋50,518元×286/365天×1/2＝120,828元，
          二者合計共13 7,667元，元以下四捨五入）。
        基上，上訴人應給付被上訴人乙○○資遣費10萬7,708
          元，給付被上訴人甲○○資遣費13萬7,667元。
五、綜上所述，上訴人應給付被上訴人乙○○加班費9萬5,206元
    、資遣費10萬7,708元，合計20萬2,914元；上訴人應給付被
    上訴人甲○○加班費6萬4,342元、資遣費13萬7,667元，合
    計20萬2,009元。從而，請求上訴人分別給付被上訴人乙○
    ○、甲○○20萬2,914元、20萬2,009元，及均自起訴狀繕本
    送達翌日即99年6月19日起至清償日止，按年息5%計算之利
    息，為有理由，應予准許，原審判決被上訴人此部分勝訴，
    核無不合，應予維持，上訴論旨，仍執陳詞斤斤指摘原判決
    此部分不當，聲明廢棄改判，為無理由，應予駁回上訴。
六、本件事證已臻明確，兩造其餘主張證據及攻擊防禦方法，於
    判決結果不生影響，無庸一一論述，併予敘明。
七、據上論結，本件上訴為無理由，依民事訴訟法第449條第1項
    、第78條，判決如主文。
中    華    民    國   100    年    8     月    9     日
                  勞工法庭
                      審判長法  官  林恩山
                            法  官  黃國忠
                            法  官  郭松濤
正本係照原本作成。
不得上訴。
中    華    民    國   100    年    8     月    9     日
                            書記官  方素珍
【附表一】被上訴人乙○○部分：
┌─────┬────┬────────────┬────────────┬───────────────────┐
│月份      │月薪    │   平日每小時工資       │     加班日期及時數     │           加班費                     │
│          │（元）  │   （計算式，元以下四捨 │                        │      （元以下四捨五入）              │
│          │        │   五入）               │                        │                                      │
├─────┼────┼────────────┼────────────┼───────────────────┤
│98年7 月  │65,000  │ 65,000元÷31天÷8小時  │98年7月之28、30、31日， │2,096元【262 ×（1＋1/3）×6小時】    │
│          │        │ =262                   │共3日6小時              │                                      │
├─────┼────┼────────────┼────────────┼───────────────────┤
│98年8 月  │65,000  │ 65,000元÷31天÷8小時  │98年8月份之3、4、6、7、 │11,877元【262 ×（1＋1/3 ）×34小時】 │
│          │        │ =262                   │10 、11、13、14 17、18、│                                      │
│          │        │                        │20、21、24、25、27 28、 │                                      │
│          │        │                        │31日，共17日34小時      │                                      │
├─────┼────┼────────────┼────────────┼───────────────────┤
│98年9 月  │65,000  │ 65,000元÷30天÷8小時  │98年9月份之1、4、7、8 、│11,563元【271 ×（1＋1/3 ）×32小時】 │
│          │        │ =271                   │10、11、14 15、17、18 、│                                      │
│          │        │                        │21、22、24、25 28、29 ，│                                      │
│          │        │                        │共16日32小時（9月3日為中│                                      │
│          │        │                        │秋節放假1日）           │                                      │
├─────┼────┼────────────┼────────────┼───────────────────┤
│98年10月  │69,000  │69,000元÷31天÷8小時   │98年10月份之1、2、5、6、│13,344元【278 ×（1＋1/3 ）×36小時】 │
│          │        │=278                    │8、9、12、13 、15、16   │                                      │
│          │        │                        │19、20、22、23、26、27、│                                      │
│          │        │                        │29、30，共18日36小時    │                                      │
├─────┼────┼────────────┼────────────┼───────────────────┤
│98年11月  │69,000  │69,000元÷30天÷8小時   │98年11月份之2、3、5、6、│13,056元【288 ×（1＋1/3 ）×34小時】 │
│          │        │=288                    │9、10、12、13 16、17、  │                                      │
│          │        │                        │19、20、23 、24、26、27 │                                      │
│          │        │                        │、30，共17日34小時      │                                      │
├─────┼────┼────────────┼────────────┼───────────────────┤
│98年12月  │69,000  │69,000元÷31天÷8小時   │98年12月份之1、3、4、7、│12,603元【278 ×（1＋1/3 ）×34小時】 │
│          │        │=278                    │8、10、11、14、15、17、 │                                      │
│          │        │                        │18、21、22 、24、25、28 │                                      │
│          │        │                        │、29、31日，共18日36小時│                                      │
│          │        │                        │（原告請求17日，共34 小 │                                      │
│          │        │                        │時）                    │                                      │
├─────┼────┼────────────┼────────────┼───────────────────┤
│99年1 月  │74,000  │74,000元 ÷31天÷8小時  │99年1月份之4、5、7、8、 │12,715元【298 ×（1＋1/3 ）×32小時】 │
│          │        │=298                    │11、12、14、15、18、19  │                                      │
│          │        │                        │、21、22 、25、26、28、 │                                      │
│          │        │                        │29日，共16日32小時      │                                      │
├─────┼────┼────────────┼────────────┼───────────────────┤
│99年2 月  │74,000  │74,000元÷28天÷8小時   │99年2月份之1、2、4、5、6│10,560元【330 ×（1＋1/3 ）×24小時】 │
│          │        │=330                    │8、9、11、12、22、23、25│                                      │
│          │        │                        │、26，共13日26小時      │                                      │
│          │        │                        │（原告請求12日，共24小時│                                      │
│          │        │                        │）                      │                                      │
├─────┼────┼────────────┼────────────┼───────────────────┤
│99年3 月  │39,467  │39,467元÷16天÷8小時   │99年3月份之1、2、4、5、8│ 7,392元【308 ×（1＋1/3 ）×18小時】 │
│          │        │=308                    │、9、11、12、15，共9日18│                                      │
│          │        │                        │小時                    │                                      │
├─────┼────┼────────────┼────────────┼───────────────────┤
│合計      │        │                        │                        │95,206元                              │
└─────┴────┴────────────┴────────────┴───────────────────┘
【附表二】被上訴人甲○○部分
┌─────┬────┬────────────┬────────────┬───────────────────┐
│月份      │ 月薪   │   平日每小時工資       │     加班日期及時數     │            加班費                    │
│          │（元）  │（計算式，元以下四捨五入│                        │       （元以下四捨五入）             │
│          │        │）                      │                        │                                      │
├─────┼────┼────────────┼────────────┼───────────────────┤
│98年7 月  │43,000  │43,000元÷31天÷8小時   │98年7月之28、30、31日， │1,384元【173 ×（1＋1/3 ）×6小時】   │
│          │        │= 173                   │共3日6小時              │                                      │
├─────┼────┼────────────┼────────────┼───────────────────┤
│98年8 月  │43,000  │43,000元÷31天÷8小時   │98年8月份之3、4、6、7、 │7,843元【173 ×（1＋1/3 ）×34小時】  │
│          │        │= 173                   │10 、11、13、14 17、18、│                                      │
│          │        │                        │20、21、24、25、27 28、 │                                      │
│          │        │                        │31日，共17日34小時      │                                      │
├─────┼────┼────────────┼────────────┼───────────────────┤
│98年9 月  │43,000  │43,000元÷30天÷8小時   │98年9月份之1、4、7、8 、│7,637元【179 ×（1＋1/3 ）×32小時】  │
│          │        │= 179                   │10、11、14 15、17、18 、│                                      │
│          │        │                        │21、22、24、25 28、29 ，│                                      │
│          │        │                        │共16日32小時            │                                      │
│          │        │                        │（9月3日為中秋節放假1日 │                                      │
│          │        │                        │）                      │                                      │
├─────┼────┼────────────┼────────────┼───────────────────┤
│98年10月  │43,000  │43,000元÷31天÷8小時   │98年10月份之1、2、5、6、│8,304元【173 ×（1＋1/3 ）×36小時】  │
│          │        │= 173                   │8、9、12、13 、15、16   │                                      │
│          │        │                        │19、20、22、23、26、27、│                                      │
│          │        │                        │29、30，共18日36小時    │                                      │
├─────┼────┼────────────┼────────────┼───────────────────┤
│98年11月  │43,000  │43,000元÷30天÷8小時   │98年11月份之2、3、5、6、│8,115元【179 ×（1＋1/3 ）×34小時】  │
│          │        │= 179                   │9、10、12、13 16、17、  │                                      │
│          │        │                        │19、20、23 、24、26、27 │                                      │
│          │        │                        │、30，共17日34小時      │                                      │
├─────┼────┼────────────┼────────────┼───────────────────┤
│98年12月  │43,000  │43,000元÷31天÷8小時   │98年12月份之1、3、4、7、│7,843元【173 ×（1＋1/3 ）×34小時】  │
│          │        │= 173                   │8、10、11、14、15、17、 │                                      │
│          │        │                        │18、21、22 、24、25、28 │                                      │
│          │        │                        │、29、31日，共18日。    │                                      │
│          │        │                        │（原告請求17日，共34小時│                                      │
│          │        │                        │之加班費。）            │                                      │
│          │        │                        │                        │                                      │
├─────┼────┼────────────┼────────────┼───────────────────┤
│99年1 月  │43,000  │43,000元÷31天÷8小時   │99年1月份之4、5、7、8、 │7,381元【173 ×（1＋1/3 ）×32小時】  │
│          │        │= 173                   │11、12、14、15、18、19  │                                      │
│          │        │                        │、21、22 、25、26、28、 │                                      │
│          │        │                        │29日，共16日32小時      │                                      │
├─────┼────┼────────────┼────────────┼───────────────────┤
│99年2 月  │43,000  │43,000元÷28天÷8小時   │99年2月份之1、2、4、5、 │6,144元【192 ×（1＋1/3 ）×24小時】  │
│          │        │= 192                   │6、8、9、11、12、22、23 │                                      │
│          │        │                        │、25、26，共13日        │                                      │
│          │        │                        │（原告請求12日，共24小時│                                      │
│          │        │                        │之加班費。）            │                                      │
├─────┼────┼────────────┼────────────┼───────────────────┤
│99年3 月  │45,000  │45,000元÷31天÷8小時   │99年3月份之1、2、4、5、8│8,688元【181 ×（1＋1/3 ）×36小時】  │
│          │        │= 181                   │、9、11、12、15，16、18 │                                      │
│          │        │                        │、19、22、23、25、26、29│                                      │
│          │        │                        │、30日，共18日36小時    │                                      │
├─────┼────┼────────────┼────────────┼───────────────────┤
│99年4 月  │ 9,000  │9,000元÷6 天÷8小時    │99年4月份之1、2日，共2日│1,003元【188 ×（1＋1/3 ）×4小時】   │
│          │        │=188                    │4小時                   │                                      │
├─────┼────┼────────────┼────────────┼───────────────────┤
│          │        │                        │                        │合計64,342元                          │
└─────┴────┴────────────┴────────────┴───────────────────┘
